臺灣高等法院刑事裁定
111年度聲參字第1號
聲  請  人  楊坤升

上列聲請人因被告林瑞基等違反銀行法等案件（本院109年度金
上重訴字第51號），聲請參與沒收程序及發還扣押物，本院裁定
如下：
    主  文
聲請駁回。
    理  由
一、聲請意旨略以：聲請人聲請參與鈞院109年度金上重訴字第5
    1號被告林瑞基及第三人特易購股份有限公司違反銀行法一
    案之沒收程序，並聲請將本案扣押款13,347,541元發還給聲
    請人，以排除沒收及追徵之危險等情。
二、按可為證據或得沒收之物，得扣押之。扣押物若無留存之必
    要者，不待案件終結，應以法院之裁定或檢察官命令發還之
    。扣押物未經諭知沒收者，應即發還；但上訴期間內或上訴
    中遇有必要情形，得繼續扣押之。刑事訴訟法第133條第1項
    、第142條第1項前段、第317條分別定有明文。所謂扣押物
    無留存之必要者，乃指非得沒收之物，且又無留作證據之必
    要者，始得依上開規定發還；倘扣押物尚有留存之必要者，
    即得不予發還。又該等扣押物有無留存之必要，並不以係得
    沒收之物為限，且有無繼續扣押必要，應由事實審法院依案
    件發展、事實調查，予以審酌。又修正後銀行法第136條之1
    規定「犯本法之罪，犯罪所得屬犯罪行為人或其以外之自然
    人、法人或非法人團體因刑法第38條之1第2項所列情形取得
    者，除應發還被害人或得請求損害賠償之人外，沒收之」，
    至其應如何沒收則待事實審法院審認。又沒收物、追徵財產
    ，於裁判確定後一年內，由權利人聲請發還者，或因犯罪而
    得行使債權請求權之人已取得執行名義者聲請給付，除應破
    毀或廢棄者外，檢察官應發還或給付之；其已變價者，應給
    與變價所得之價金，刑事訴訟法第473條第1項定有明文。是
    因犯罪所得財物倘有應發還被害人者，其應發還之對象係指
    全體被害人而言，並應於判決確定後，由檢察官執行之（最
    高法院110年度台抗字第783號刑事裁定意旨參照）。換言之
    ，犯銀行法之罪且獲有犯罪所得之被告或第三人，其財產經
    法院依刑事訴訟法第133條第1、2項規定裁定扣押（為保全
    犯罪所得沒收追徵之扣押）後，該扣押財產即為「全體犯罪
    被害人」日後獲償總擔保，並非專屬特定被害人所有，亦非
    特定被害人得先行請求發還。應待日後法院審理確認被害人
    之範圍及數額，及判決宣告被告應沒收犯罪所得數額確定後
    ，再由被害人或得請求損害賠償之人向執行檢察官聲請發還
    之。在法院尚未判決確認被告罪行及全體被害人範圍及應沒
    收數額前，特定被害人尚不得以自己已取得對被告財產之執
    行名義為由，向法院聲請將被告或第三人之扣押財產直接發
    還給自己，否則即有害於國家日後沒收被告犯罪不法所得之
    權力，亦有害於其他處於相同地位被害人之求償權利。再按
    財產可能被沒收之第三人得於本案最後事實審言詞辯論終結
    前，向該管法院聲請參與沒收程序。法院認為聲請參與沒收
    程序不合法律上之程式或法律上不應准許或無理由者，應以
    裁定駁回之，刑事訴訟法第455條之12第1項、第455條之16
    第1項前段分別定有明文。
三、經查：
　　㈠被告林瑞基（即第三人特易購公司代表人）因涉犯刑法第3
      39條詐欺取財罪、銀行法第125條第1項非法經營收受存款
      業務罪，經檢察官於偵查中向臺灣新北地方法院聲請扣押
      特易購公司之財產，經新北地院於民國106年5月1日以106
      年度聲扣字第21號裁定准予扣押特易購公司名下之臺中市
      ○○區○○段000000000○號建物（門牌號碼：臺中市○○區○○路
      000號【權利範圍全部】）及該建物坐落之臺中市○○區○○
      段000000000○000000000○○○段000000000地號土地（權利
      範圍均全部）。此係依刑事訴訟法第133條第1、2項規定
      之「為保全犯罪所得沒收追徵」之扣押。該不動產嗣經臺
      灣臺中地方法院民事執行處拍賣，將所得款項分配給該案
      抵押權人及普通債權人後，餘額13,347,541元亦經臺中地
      院民事執行處依檢察官之函知繼續扣押。被告林瑞基經檢
      察官起訴後，經原審新北地院以106年度金重訴字第6號判
      處罪刑，提起上訴現由本院審理中。
　　㈡依前述刑事訴訟法第455條之12第1項規定，僅「財產可能
      被沒收之第三人」，得於本案最後事實審言詞辯論終結前
      ，向本院聲請參與沒收程序。聲請人主張自己係本案被害
      人，並非財產有被沒收之第三人，自無聲請參與本案沒收
      程序之理。再上揭不動產原係登記為特易購公司所有，是
      否為被告林瑞基違法行為所得或變得之物，尚待法院審理
      調查釐清，聲請人此部分聲請於法不合。再該不動產變價
      所得係依刑事訴訟法第133條第1、2項規定「為保全犯罪
      所得沒收追徵」而予扣押，依前所述，即為全體被害人得
      請求賠償數額之總擔保，非專屬聲請人一人所有，是應待
      法院審理確認全案被害人範圍、被害金額及應沒收被告犯
      罪所得之數額後，再由包括聲請人在內之被害人，依刑事
      訴訟法第473條規定，於本案裁判確定後一年內向執行檢
      察官聲請發還，屆時執行檢察官將依確定判決意旨分配應
      發還給包括聲請人在內全體被害人之數額。在此之前，聲
      請人不能僅以自己已取得對林瑞基或特易購公司財產之執
      行名義為由，逕向本院聲請發還上揭不動產變價所得。是
      聲請人聲請將該不動產變價所得發還給自己，並無理由。
四、綜上，本件聲請於法不合，又無理由，應予駁回。
據上論斷，依刑事訴訟法第220條，裁定如主文。
中　　華　　民　　國　　111 　年　　10　　月　　28　　日
                  刑事第二十四庭審判長法　官  陳德民
                                      法　官  葉力旗
                                      法　官  紀凱峰
以上正本證明與原本無異。
如不服本裁定，應於裁定送達後5日內向本院提出抗告狀。
                                      書記官  嚴昌榮
中　　華　　民　　國　　111 　年　　10　　月　　28　　日